【裁判字號】    99,交聲,960
【裁判日期】    990622
【裁判案由】    交管條例聲異
【裁判全文】
臺灣板橋地方法院交通裁定             99年度交聲字第960號
原處分機關  交通部公路總局臺北區監理所
異  議  人  甲○○
即受處分人
上列異議人即受處分人因違反道路交通管理處罰條例案件，對於
交通部公路總局臺北區監理所中華民國99年4 月15日所為之處分
（原處分案號：北監營裁字第裁40-C00000000號）聲明異議，本
院裁定如下：
    主  文
原處分撤銷。
甲○○汽車駕駛人，駕駛汽車經測試檢定酒精濃度超過規定標準
，處罰鍰新臺幣肆萬玖仟伍佰元，並應吊扣小型車普通駕駛執照
拾貳個月及接受道路交通安全講習。
    理  由
    理  由
一、原處分意旨略以：異議人即受處分人甲○○於民國99年3 月
    30日20時5 分許，駕駛車號532-EZ號營業小客車，行經臺北
    縣新店市區○路76號前，因有「酒後駕車（酒測值0.56MG/L
    ）」之違規行為，經臺北縣政府警察局新店分局區尺派出所
    執勤員警製單當場舉發，並填製臺北縣政府警察局北縣警交
    字第C00000000 號舉發違反道路交通管理事件通知單，限於
    99年4 月15日前至原處分機關即交通部公路總局臺北區監理
    所到案聽候裁決，嗣經原處分機關於99年4 月15日以北監營
    裁字第裁40-C00000000號裁決書，認異議人違反道路交通管
    理處罰條例第35條第1 項第1 款之規定，並依同條例第24條
    第1 項第2 款（裁決書漏引第1 項第2 款）規定，裁處受處
    分人罰鍰新臺幣（下同）49,500元，吊扣駕駛執照12個月，
    駕駛執照限於99年5 月15日前繳送，並施以道安講習等語。
二、異議意旨則以：伊酒後係駕駛營業小客車違規，然裁決書竟
    裁罰吊扣伊之營業大客車駕照，該項處分將剝奪其工作權利
    ，影響其生活至鉅，爰依法聲明異議，請求撤銷原處分等語
    。
三、按汽車駕駛人飲用酒類或其他類似物後，其吐氣所含酒精濃
    度超過每公升0.25毫克以上者，不得駕車；汽車駕駛人，駕
    駛汽車經測試檢定酒精濃度超過規定標準者，處新臺幣（下
    同）15,000元以上60,000元以下罰鍰，並當場移置保管該汽
    車及吊扣其駕駛執照1 年，道路交通安全規則第114 條第 2
    款、道路交通管理處罰條例第35條第1 項第1 款分別定有明
    文。又汽車駕駛人，有道路交通管理處罰條例第35條第1 項
    規定之情形者，應接受道路交通安全講習，同條例第24條第
    1 項第2 款亦有明定。
四、經查：
  (一)異議人甲○○於99年3 月30日20時5 分許，駕駛車號532-EZ
    號營業小客車，行經臺北縣新店市○○路76號前，經警查獲
    舉發有「酒後駕車（酒測值0.56MG/L）」之違規行為，為異
    議人所不爭執，並有本件違規舉發通知單影本、裁決書影本
    各1 份在卷可參，是此部分之事實自堪認定。
  (二)按「汽車駕駛執照為駕駛汽車之許可憑證，由駕駛人向公路
    監理機關申請登記，考驗及格後發給之。汽車駕駛人經考驗
    及格，未領取駕駛執照前，不得駕駛汽車」，道路交通安全
    規則第50條第1 項定有明文，是未持有汽車駕駛執照而駕駛
    汽車者，即應依道路交通管理處罰條例第21條第1 項第1 、
    2 、9 款、第2 項之規定為處罰。復依道路交通安全規則第
    53條、第61條、第61條之1 規定，我國汽車駕駛執照，係依
    汽車類、機器腳踏車類，先分為「汽車駕駛執照」、「機器
    腳踏車駕駛執照」二類；再依汽車及機器腳踏車之各該級類
    ，分為小型車、大貨車、大客車、聯結車駕駛執照、以及大
    型機車、普通重型機車、輕型機車駕駛執照；另就「汽車駕
    駛執照」依自用及因職業而駕駛分為普通及職業駕駛執照。
    而就上開汽車及機器腳踏車之各類級駕駛執照之持用方式，
    「汽車駕駛執照」、「機器腳踏車駕駛執照」間，除已持有
    「汽車駕駛執照」可騎乘輕型機器腳踏車外，該二類駕駛執
    照不可流用，亦即，領有小型車、大貨車、大客車、聯結車
    駕駛執照，而未領有大型或普通重型機車，除騎乘輕型機器
    腳踏車外，如騎乘大型或普通重型機車，即屬無照駕駛；反
    之，領有大型或普通重型機車駕駛執照，而未領有小型車、
    大貨車、大客車、聯結車駕駛執照，如駕駛各該型級汽車，
    亦係屬無照駕駛，均應依路交通管理處罰條例第21條第1項
    第1 、2 、9 款規定處罰；再以，持有「汽車駕駛執照」或
    「機器腳踏車駕駛執照」，均以持有各類（汽車或機器腳踏
    車）高級車種駕駛執照者，可駕駛該級車類以下之同類車類
    ，如取得更高一級車類之駕駛資格時，即由監理機關換發該
    駕駛高一級類之駕駛執照。
  (三)就監理核發駕駛執照實務上，因汽車與機器腳踏車分屬不同
    類車輛，而有對同一駕駛人，同時核發「汽車駕駛執照」、
    「機器腳踏車駕駛執照」之情形外，因上開道路交通安全規
    則第53條、第61條、第61條之1 等之規定，均僅核發駕駛人
    其得駕駛或騎乘之最高級之「汽車駕駛執照」、「機器腳踏
    車駕駛執照」，以為其駕駛汽車或騎乘機車之證明文件，而
    未核發其得駕駛或騎乘之最高級以下之各低級「汽車駕駛執
    照」、「機器腳踏車駕駛執照」供駕駛人同時持有。但駕駛
    執照既係監理機關核發駕駛人表彰執照持有人可駕駛何類級
    汽車或機器腳踏車之許可資格文件，自具有行政處分之性質
    ，非不得由監理機關於駕駛執照上依法附以限制條件，以限
    制或限縮其許可之範圍，非謂監理機關不得在核發予駕駛人
    持用之高級車類之駕駛執照中依法限制駕駛人持用該駕駛執
    照所駕駛之車種（亦即，限制駕駛人駕駛各類級車類資格）
    ，核先敘明。
  (四)按「汽車駕駛人，因違反本條例及道路交通安全規則之規定
    ，受吊銷駕駛執照處分時，吊銷其持有各級車類之駕駛執照
    。」，94年12月14日修正公布並於95年3 月1 日施行之道路
    交通管理處罰條例第68條定有明文。查其修正過程與修正條
    文，立法委員認為原條文「汽車駕駛人，因違反本條例及道
    路交通安全規則之規定，受吊扣或吊銷駕駛執照處分時，受
    吊扣或吊銷其持有各級車類之駕駛執照」之規定，將違法或
    違規駕駛人所持有各級車類之駕駛執照一併吊扣或吊銷，失
    之過酷，對於人民工作與生活影響過鉅，有違比例原則，經
    與交通部協商後，乃將其中「受吊扣處分者，吊扣其持有各
    級車類之駕駛執照」部分之規定刪除。是駕駛人違反道路交
    通管理處罰條例第35條第1 項第1 款之規定而受吊扣駕駛執
    照處分時，依修正後同法第68條規定並參照其修正意旨，應
    僅得吊扣違規或違法當時駕駛車類之駕駛執照。復按酒醉駕
    車行為均製造法所不容許之風險，以風險製造之立場觀之，
    並不因駕駛車輛種類之不同，而有所差別。但從風險實現之
    觀點而言，酒醉駕駛車類之不同，其對於交通安全衍生之實
    害結果也有所差異，如駕駛人駕駛低一級之車類違反本條例
    之規定時，不論其所造成之實害結果，而一律吊扣駕駛人所
    持有之各類駕照，亦有違反相同事件相同處理，不同事件不
    同處理之平等原則（臺灣高等法院暨所屬法院97年法律座談
    會刑事類提案第40號討論意見參照）。準此，依現行道路交
    通管理處罰條例第68條規定，條文僅規定吊銷駕照處分效力
    與執行方式，並未規定吊扣駕照之執行，則交通監理機關對
    於受處分人因有違反道路交通管理處罰條例之情形，應受吊
    扣駕駛執照處分時，僅吊扣受處分人違規或違法當時所駕駛
    車類之駕駛執照即為已足，不得再對受處分人吊扣其持有其
    他各類車輛之駕駛執照。
  (五)依前開說明，道路交通管理處罰條例第35條第1 項所指之「
    吊扣」駕駛執照，應依據違規人於查獲酒後駕車時，當時係
    持有何類級之駕駛執照、駕駛何級類之汽車或機器腳踏車之
    事實，參照同條例第21條第1 項第1 、2 、9 款、第2 項、
    道路交通安全規則第53條、第61條、第61條之1 之規定，認
    定違規人於違反酒後駕車規定之同時，是否同時違反同條例
    21條之未持照駕駛之規定，並據以認定所應吊扣之何種類、
    何級種之駕駛執照（至於同條之「吊銷」駕駛執照，依同條
    例第68條規定，係吊銷持有之各級車類之駕駛執照，其法律
    規定已經明確，無需再究明）。就違規人違反同條例第35條
    第1 項規定，而未同時違反同條例第21條規定之情形（亦即
    ，持用高級車類駕駛執照於酒後駕駛低級車種之違規樣態）
    ，應依同條例第35條規定處以罰鍰、吊扣駕駛執照、施以道
    路交通安全講習，此所指之吊扣「駕駛執照」，係指駕駛人
    於該查獲時所駕駛之該級類汽車或機器腳踏車之該級類之駕
    駛執照（亦即該低級車類駕駛執照）。因為依目前實務，均
    僅發予最高級車類之駕駛執照，則監理機關於執行方面，得
    於受處分人所持有之該最高級車類駕駛執照上或電腦檔存資
    料，註記吊扣禁止其駕駛其遭查獲酒駕時所駕駛之該車類之
    駕駛執照之方式，以為執行方法。是本案異議人應吊扣者，
    係其本件被查獲時所駕駛之營業小客車所屬之小型車普通駕
    駛執照。
五、綜上所述，原處分機關於吊扣異議人駕駛執照12個月之處分
    ，未區分係吊扣異議人何種駕駛執照，尚有未洽。又因本件
    酒後駕車乃單一違規行為，罰鍰、吊扣駕駛執照與道路交通
    安全講習之處分無從區分，是異議人雖未就罰鍰及道路交通
    安全講習部分提出異議，仍應由本院併為審酌（臺灣高等法
    院暨所屬法院98年度法律座談會刑事類提案第23號決議意旨
    可資參照）。從而，異議人提起本件聲明異議，為有理由，
    應由本院將原處分撤銷，依道路交通管理處罰條例第35條第
    1 項第1 款、第24條第1 項第2 款、違反道路交通管理事件
    統一裁罰基準及處理細則所訂之違反道路交通管理事件統一
    裁罰基準表之規定，自為裁罰如主文第2 項所示，以期適法
    。
據上論斷，應依道路交通管理處罰條例第87條第2 項，道路交通
案件處理辦法第20條前段，裁定如主文。
中    華    民    國    99    年    6     月    22    日
                      交通法庭  法  官  汪怡君
以上正本證明與原本無異
如不服本裁定應於送達後5日內向本院提出抗告狀
                                書記官  田世杰
中    華    民    國    99    年    6     月    22    日

司法院資訊處製作；財團法人民間司法改革基金會備份。
